臺灣高等法院臺中分院民事判決　　　　　　95年度上字第89號
上　訴　人　乙　○
訴訟代理人　蘇哲科律師
訴訟代理人　黃文皇律師
複代理人　　己○○
被上訴人　　丁○○
被上訴人　　丙○○
　　　　　　　　　　　　巷13號4樓
前列二人共同
訴訟代理人　陳金村律師
上列當事人間請求房地所有權移轉登記事件，上訴人對於民國94
年12月16日臺灣臺中地方法院94年度訴字第1040號第一審判決提
起上訴，經本院於96年5月30日言詞辯論終結，判決如下：
    主  文
上訴駁回。
第二審訴訟費用由上訴人負擔。
    事實及理由
一、按訴訟中有犯罪嫌疑牽涉其裁判者，法院得在刑事訴訟程序
    終結前，以裁定停止訴訟程序。固為民事訴訟法第183條所
    明定。惟所謂訴訟中有犯罪嫌疑牽涉其裁判，係指在民事訴
    訟繫屬中，當事人或第三人涉有犯罪嫌疑，足以影響民事訴
    訟之裁判，非俟刑事訴訟解決，民事法院即無從或難以判斷
    者而言。本件上訴人與訴外人甲○○有無詐欺行為，於民事
    審理中已經調閱刑事案件審酌明確。況訴訟中雖有犯罪嫌疑
    牽涉其裁判，法院是否以裁定停止訴訟程序，得斟酌情形依
    其自由意見決之，非謂只須有犯罪嫌疑牽涉其裁判，法院即
    有以裁定停止訴訟程序之義務。從而，上訴人以本件訴訟涉
    及上訴人是否有刑法詐欺罪嫌，而請求裁定停止訴訟程序，
    並無可取，合先敘明。
二、本件上訴人起訴主張：上訴人與被上訴人等2人於民國（下
    同）94年l月5日訂立不動產買賣契約書，約定由上訴人以新
    台幣（下同）326萬元，買受被上訴人等共有坐落台中縣大
    甲鎮○○段482地號土地，面積407.70平方公尺，權利範圍
    全部，及其上125建號即門牌號碼台中縣大甲鎮○○路○段63
    3號之建物（以下簡稱系爭不動產）。然上訴人給付簽約金
    100萬元後，嗣依約於94年l月20日欲給付完稅款100萬元現
    金時，被上訴人等竟拒絕收受並拒絕辦理系爭不動產之過戶
    手續，上訴人屢次向被上訴人表示願給付其餘買賣價金，請
    求被上訴人履行契約辦理系爭不動產所有權移轉登記，然被
    上訴人等均置之不理，為此依兩造所訂買賣契約及民法第34
    8條第l項之法律關係，訴請被上訴人將系爭不動產之所有權
    移轉登記予上訴人。
三、經原審為上訴人敗訴之判決，上訴人不服，提起本件上訴，
    聲明：（一）原判決廢棄。（二）被上訴人等應將坐落台中
    縣大甲鎮○○段482地號土地，面積407.70平方公尺，權利
    範圍全部，及其上建號125即門牌號碼台中縣大甲鎮○○路○
    段633號建物之所有權移轉登記予上訴人。（三）第一、二
    審訴訟費用由被上訴人負擔。併稱：（一）被上訴人與訴外
    人寶田好房屋仲介有限公司（以下簡稱寶田好公司）於94年
    l月2日簽訂之委任代理銷售契約書，約定委託出售481、482
    之l及系爭土地之總價款為2760萬元，但並未約定三筆土地
    每筆之單價為何；且約定售價超過2760萬元後之餘款歸仲介
    公司，則訴外人甲○○已可自該處獲利，實無另立人頭之必
    要，被上訴人質疑甲○○之目的在謀轉手出售系爭土地後之
    巨額利潤，並非可取。上訴人僅係系爭土地及地上建物之買
    受人，與被上訴人見面即簽定買賣契約，並無任何詐欺情事
    。（二）縱訴外人甲○○有詐欺情事，然上訴人完全不知甲
    ○○與被上訴人間之約定，亦未參與約定銷售之過程，僅託
    甲○○代尋適合之土地，以便買受後供子開設汽車修配場，
    且依系爭土地之買賣契約第12條第6款及証人鄭合桂於原審
    之証述，可知被上訴人於出售系爭土地時，明知此價格雖僅
    326萬元，但不負責點交，被上訴人復已知此三筆土地有二
    名買主，且本件買賣價金與抵押權擔保債務相差太多，其顯
    無受詐欺或陷於錯誤之可能，自不能因上訴人與甲○○係甥
    舅關孫，互動密切，即認定上訴人知悉甲○○有詐欺情事。
    （三）本件買賣經雙方同意簽立，因土地上尚有東王朝餐廳
    五年租約之租賃權待排除，及內部裝潢設備之拆遷排除、占
    用鄰地建物拆遷費用均應由買方之上訴人負責，上訴人應負
    擔之風險難以估算，並且需付仲介費，並非如被上訴人所言
    ，僅支付326萬元之代價而已。況被上訴人與寶田好公司先
    後於93年ll月29日、94年l月2日簽訂委託合約，二次條件不
    相同，前者係寶田好公司依成交價之比例抽取報酬，後者係
    被上訴人實拿2760萬元，且不負責排除租賃權，顯見租賃權
    之排除對土地成交價亦有重要之影響。故被上訴人於94年l
    月5日與上訴人簽約時係如何遭詐欺而陷於錯誤，被上訴人
    並未能舉証以實其說，自非可採。
三、被上訴人等則以：（一）被上訴人等將名下共有台中縣大甲
    鎮○○段481、482、482之l地號土地及其上建物，委託訴外
    人即寶田好公司代為銷售，並於93年ll月29日與訴外人寶田
    好公司之法定代理人甲○○分別簽立兩份委任代理銷售契約
    ，其中系爭482地號及其上建物之委託銷售總價為1130萬元
    ；同段48l、482之l地號2筆土地則為1860萬元，合計為2990
    萬元。嗣於93年l2月9日，訴外人舒飾公司之法定代理人戊
    ○○與寶田公司簽定斡旋金契約，表明願以2430萬元購買系
    爭481、482之l地號兩筆土地（每坪約85,000元），且已交
    付訂金。詎訴外人甲○○刻意隱瞞已收舒飾公司訂金之事實
    ，反向被上訴人訛稱系爭3筆土地（含建物）2990萬元之委
    託價太高，無法順利售出，要求被上訴人降價，被上訴人誤
    信為真，乃同意降低系爭3筆土地（含建物）之總價為2760
    萬元（比原來委託價格少230萬元，並於94年l月2日與寶田
    好公司再簽定一份2760萬元之委任代理銷售契約。訴外人甲
    ○○見有機可乘，乃向被上訴人偽稱有l買主欲購買系爭3筆
    土地（含建物），要求被上訴人於94年l月5日前來台中簽約
    ，當日訴外人甲○○則設計由上訴人擔任買方人頭，詐騙被
    上訴人，使被上訴人先以326萬元與上訴人簽訂系爭482地號
    土地及其上建物之買賣契約（每坪約26,000元，由訴外人鄭
    桂合代書辨理簽約事宜），而後再帶被上訴人至另代書處與
    訴外人舒飾公司簽訂系爭481、482之l地號土地價金為2430
    萬元之買賣契約，其目的乃在以326萬元之低價取得482地號
    土地及其上建物，再出售以賺取巨額差價。事後經訴外人戊
    ○○告知其早與寶田公司簽定上開斡旋金契約乙事，被上訴
    人始知訴外人甲○○詐欺之情事，而上訴人與訴外人甲○○
    為甥舅關係，對訴外人甲○○上開詐欺行為，顯有共同詐欺
    或可得而知之情事，被上訴人係受詐欺始與上訴人簽訂系爭
    買賣契約，嗣於法定除斥期間內，已以存証信函及94年8月
    ll日答辯狀為撤銷之意思表示，則上訴人與被上訴人間之系
    爭買賣契約已歸於無效，上訴人依買賣契約之法律關係提起
    本件訴訟，要求辦理系爭房地之移轉登記，顯無理由。（二
    ）有關簽訂系爭482號土地買賣契約前，訴外人甲○○是否
    曾帶上訴人前去系爭土地看過及提供土地登記資料等情，渠
    等二人供述相互矛盾；且上訴人所言關係資金來源部分，前
    後所述不一，且不符合一般常理。上訴人與甲○○共犯詐欺
    罪，亦經台灣台中地方法院95年自字第13號判決認定，而分
    別處以罪刑等語，資為抗辯，並聲明：如主文所示。
四、上訴人主張：兩造於94年l月5日簽訂買賣契約，約定被上訴
    人將其所有坐落台中縣大甲鎮○○段482地號土地及其上建
    號125即門牌號碼台中縣大甲鎮○○路○段633號建物，以326
    萬元出售予上訴人，並約定系爭契約「．．．需俟同段481
    、482之l地號之買賣契約簽定始生效力，否則雙方同意無條
    件解除本契約．．．買賣標的物占用鄰地之地上建物拆遷費
    用及承租搬遷、解除租賃等問題由買方（即上訴人）自行處
    理．．．本買賣契約尾款之交付應配合鄰地同段48l、482之
    l地號之買賣契約進行，俟塗銷原抵押權後雙方會同代書至
    銀行交付尾款」，上訴人依約即於簽約當時給付簽約金100
    萬元，於94年l月20日欲依約再給付第2期款100萬元時為被
    上訴人所拒收，上訴人以台灣台中地方法院94年度存字第30
    56號提存案件提存等情。已據其提出不動產買賣契約為証，
    復為被上訴人所自認為真正（見原審卷第7-14頁，第182 頁
    ），自堪信上訴人上開主張為真正。惟被上訴人既以上訴人
    與訴外人甲○○詐欺，或明知、可得而知甲○○詐欺而主張
    解除兩造間之買賣契約，如前揭三所述，是本件自應審究者
    乃被上訴人解除契約是否有理？即上訴人與甲○○間有無共
    同詐欺或知悉、可得而知甲○○詐欺之情事？經查：
　　（一）本件被上訴人欲出售其所有坐落台中縣大甲鎮○○段
  　　　　481、482、482之l地號土地及其上建號125即門牌號
    　　　碼台中縣大甲鎮○○路○段633號建物，乃於93年ll月
      　　29日由被上訴人丁○○與訴外人寶田公司簽訂2份「
        　委任代理銷售契約書」，其中就系爭482地號土地及
          建號125建物以總價1130萬元委託銷售，另48l、482
          之l地號土地則以總價1860萬元委託銷售（前開不動
          產委託銷售總價為2990萬元）。其後於94年l月2日，
          被上訴人丁○○、丙○○又與寶田好公司再簽訂另份
          「委任代理銷售契約書」，將前開不動產全部以總價
          2760萬元委託銷售，但另約定「賣方須鑑界點交於買
          方。租約於過戶完成同時移轉於買方租賃所有權。甲
          方同意給付乙方（指甲○○所屬之寶田好公司）服務
          報酬為委任總價款溢價部分歸乙方。租賃若需排除，
          由乙方排除負責點交買方。於中華民國93年ll月29日
          簽立之房地產委任銷售契約書作廢。」，此為兩造所
          自認，復有代理銷售契約書附卷足稽。
    （二）而訴外人舒飾公司之法定代理人戊○○於93年12月9
          日與寶田好公司簽訂斡旋金契約，並給付斡旋金，約
          定就系爭481、482之l地號土地，願以每坪85,000元
          共2430萬元之代價購買。已經証人戊○○証述明確（
          見本院卷第68頁反面）。而証人甲○○亦証稱：大約
          於93年12月底時，（伊）曾以電話告知被上訴人有人
          出700多萬元要買482號土地，他說太便宜…。（見原
          審卷第158頁），足見至93年12月底時，被上訴人委
          託寶田好公司出售之上開三筆土地，已有人出價達30
          00萬元以上（即戊○○出價之2400餘萬元加系爭土地
          之700餘萬元），超過被上訴人於93年ll月29日委託
          銷售總價2990萬元。惟甲○○迄94年l月5日本件482
          號土地買賣簽約時，均未告知被上訴人，其餘481、4
          82-1號二筆土地，已有買主（舒飾公司戊○○）給付
          斡旋金之情事，亦為甲○○所証述在卷（見原審卷第
          159至160頁）；反促使被上訴人減價再於94年l月2日
          再與其訂立委託銷售合約書，約定委託總價為2760萬
          元，有委任代理銷售契約書附卷足稽（見原審卷第46
          -47頁）。苟非甲○○有隱匿訴外人舒飾公司已給付
          斡旋金，願以2430萬元購買481、482-l號土地之事實
          ，被上訴人衡情當不致捨高價出售不為，而同意降價
          至2760萬元。足見甲○○隱匿訴外人戊○○給付斡旋
          金事實，係詐欺手段。
    （三）再者，被上訴人出售系爭482、481、482-1號土地係
          以三筆土地之總價為委託標準，即三筆土地須同時出
          售方能確定是否達其委託總價，此參証人甲○○証稱
          ：「…簽約之前，我並沒有與地主講過，原告要以32
          6萬元購買系爭土地，一直到94年l月5日我們在約定
          咖啡廳時，地主才知道原告要以326萬元購買系爭土
          地，地主就說不是一個人要買三筆土地嗎，怎麼原告
          只買一筆土地，…」（見原審卷第155頁）。另証人
          戊○○亦証稱：當時仲介公司（指寶田好公司）只說
          481、482-1號二筆土地要賣，我不知482號土地也要
          賣，482號土地臨中山路，其條件較481、482-1號土
          地為佳，當時鍾小姐（即仲介公司）有說他們會排除
          481、482-1號土地地上物，如仲介公司有說上開三筆
          土地一同出售，伊願以每坪8,500元同時購買等語（
          見本院卷第68、69頁）。是訴外人甲○○故將系爭48
          2號與481、482-1號土地分別售出，於出售481、482-
          1號土地之過程中，故不告知買受人有系爭482號土地
          出售之事實，而保留系爭482號土地，此顯然以不當
          方法，違反受委任之義務，難認非詐術之行使。
    （四）又查，被上訴人與寶田好公司於93年ll月29日訂立之
          委任代理銷售合約，委託銷售總價為2990萬元，並約
          定被上訴人應給付報酬為「委任總價款之百分之5」
          ，即甲○○以最低委託價格銷售時，至少有149萬500
          0元之報酬，依甲○○前揭自承於93年12月底有人願
          以700餘萬元購買系爭482號土地，則其依93年ll月29
          日之委任代理銷售合約，則可得156萬餘元利潤；而
          94年l月2日之委任代理銷售契約，委託銷售總價為27
          60萬元，且約定被上訴人應給付報酬為「委任總價款
          溢價部分歸乙方（即寶田好公司）」，同時約定由寶
          田好公司代為排除租賃之情事，而系爭三筆土地、建
          物之成交價格分別為2430萬元、326萬元，總價為276
          0萬元，依此，形式上寶田好公司就此項交易依約並
          無溢價利潤可言，復須負責排除租賃權之問題，在商
          言商，甲○○捨可得之利潤而取毫無利益可圖之契約
          ，尚須承擔責任，顯與常情有違，則是否確實如此，
          自有可疑。且若甲○○自行以326萬元取得系爭482號
          土地及其上建物，其前揭自承於93年12月底有人願以
          700餘萬元購買，則其就系爭482號土地及建物自享有
          700餘萬元與買價326萬元之價差374萬元以上，顯較
          依93年ll月29日之委任銷售合約取得報酬高達二倍以
          上，甲○○願再簽94年l月2日委任銷售合約之目的當
          可得而知。
    （五）縱上訴人主張：系爭土地上有5年租賃契約存在，而
          影響其價值云云，然系爭481、482之l土地亦同樣有
          租賃契約存在，依甲○○之証述，排除地上之租賃權
          復非出賣人之責任（見本院卷第69頁反面），其土地
          依成交價2430萬元計算，每坪之價值約85,000元，則
          位置較近中山路之系爭482號土地，縱出賣人不負排
          除租賃權之責，焉有每坪僅價值26,000元之理（以3,
          260,000元成交價計算）？況系爭482號土地之租金，
          依甲○○證述：日後係歸買受人收取等語（見原審卷
          第159頁），更無價值暴跌之理由。苟甲○○非意欲
          取得系爭482號土地並自其中牟利，其當無對被上訴
          人隱匿94年l月2日簽立委任銷售合約書前，已向証人
          戊○○收取斡旋金，再促使被上訴人降價，復以自己
          之舅（上訴人）取得系爭482號土地及其上建物之理
          ，是被上訴人抗辯甲○○係以詐欺手段使伊降價，再
          從系爭482號土地牟利等情，尚非虛妄。
    （六）至上訴人另辯稱：縱訴外人甲○○有詐欺情事，然上
          訴人完全不知甲○○與被上訴人間之約定，亦未參與
          約定銷售之過程，僅託甲○○代尋適合之土地，且依
          系爭土地之買賣契約第12條第6款及証人鄭合桂於原
          審之証述，可知被上訴人於出售系爭土地、建物時，
          明知此價格雖僅326萬元，但不負責點交，被上訴人
          復已知此三筆土地有二名買主，且本件買賣價金與抵
          押權擔保債務相差太多，其顯無受詐欺或陷於錯誤之
          可能，自不能因上訴人與甲○○係甥舅關係，互動密
          切，即認定上訴人知悉甲○○有詐欺情事等語。然查
          ：苟上訴人不知情，甲○○即無理由自系爭482號土
          地及其建物上牟利，上訴人所辯顯與常情不符。再者
          ，上訴人對購買系爭不動產之資金來源與經過，於原
          審時稱：伊委由甲○○代尋買賣標的物，93年12月中
          、下旬，甲○○以電話告知已我到，隔天伊自行前往
          該地點（系爭482號土地），甲○○並沒有陪伊去看
          土地伊出價約310萬元，後甲○○問伊326萬元是否可
          接受…，簽約當日未提及租金收取問題，簽約現金10
          0萬元，其中80萬元是簽約前一個多月前先標會，會
          首為卓吉安，採內標制，伊跟二會，標會時間倒數第
          三、四會，在此之前已標過一會，住桃園的會首卓吉
          安拿80萬元現金到台中給伊，伊一直存於家中等語（
          見原審卷第151至154頁）。於本院則稱：簽約前白忠
          正拿所有權狀、地籍圖謄本、租賃契約書給我看，94
          年l月5日所給付100萬元之簽約金是伊一、二個月前
          自會首卓吉安處標的會款等語（見本院卷67、68頁）
          ，惟與証人甲○○稱：簽約前，伊帶上訴人去看過系
          爭482號土地及其上建物、但不曾拿地籍圖、土地登
          記簿謄本給上訴人看過，但簽約後，上訴人到伊店中
          ，伊才拿出等語（見原審卷第156頁）；另復稱：契
          約約定租金由買方收取。兩人就買賣前上訴人有無與
          証人甲○○前往看標的物，有無查驗土地謄本等相關
          資料、長達四年每月四萬元之租金收取權等，所述顯
          然不符，苟上訴人為系爭482號土地真正出資買受人
          ，對上開攸關權利各節均未求了解，亦啟人疑竇，上
          訴人所言，即非無疑。況依上訴人所提出之卓吉安為
          會首之互助會簿所載（見原審卷第201至203頁），共
          有會員含會首23人，自92年10月l日起，則至上訴人
          所言標會時之93年12月，每月內標3萬元，僅經15會
          ，亦非上訴人所稱會期結束前三、四會；況會首以現
          金80萬元自桃園提至台中，而不使用匯款、支票方式
          ，上訴人復將此鉅款置於家中而不存放於金融機構，
          上訴人謂等待不可知之買賣時點，亦與常情不符。上
          訴人就上開資金來源所述顯非足取。
  　（七）末查，上訴人與甲○○就本件買賣確有共同詐欺犯行
    　　　，亦經台灣台中地方法院以95年度自字第13號刑事判
      　　決認定明確，並分別處以有期徒刑六月、八月。有上
        　開判決書附卷足稽。另甲○○亦因從事仲介交易過程
          ，隱瞞收取斡旋金之事實，足以影響交易秩序之欺罔
          行為，而被行政院公平交易委員會處以50萬元罰鍰，
          有上開委員會公處字第095119號處分書附卷可按。復
          有前揭（六）所述各節，自堪認上訴人與甲○○間確
          有詐欺犯意之連絡與行為之分擔。
五、按被詐欺或被脅迫而為意思表示者，表意人得撤銷意思表示
    。民法第92條第l項定有明文。本件被上訴人以上訴人與訴
    外人甲○○有前述詐欺行為，已以存証信函表示撤銷買賣之
    意思（見原審卷第45、46頁），雖該函中未表示撤銷之法律
    依據，惟其復於本件原審審理中於94年6月2日表示：若上開
    存証信函不符合撤銷受詐欺而為意思表示之要件，改以答辯
    狀繕本送達作為撤銷（見原審卷第34頁），該94年6月2日答
    辯狀中已表明受上訴人與甲○○詐欺而撤銷系爭482號土地
    及其上建物買賣之意思表示，並當庭由上訴人之訴訟代理人
    簽收，而上訴人與甲○○有共同詐欺被上訴人為系爭482號
    土地及其上建物買賣牟利之情事，既經認定如前述，被上訴
    人之撤銷自始合法有據。
六、綜上所述，本件上訴人主張依買賣契約請求被上訴人為系爭
    482號土地及其上建物，被上訴人抗辯買賣契約已依民法第
    92條規定撤銷等語尚屬可信。是則上訴人執此主張被上訴人
    應將系爭482號土地及其上建號l25號即門牌號碼台中縣大甲
    鎮○○路○段633號建物所有權移轉予伊云云，自屬無據，不
    應准許，原審為上訴人敗訴之判決，並無不合。上訴意旨指
    摘原判決不當，求予廢棄改判，為無理由，應予駁回。又本
    件事証已臻明確，兩造其餘攻擊防禦方法，經審酌均與判決
    之結果不生影響，自無庸一一論究，併此敘明。
七、據上論結，本件上訴為無理由，依民事訴訟法第449條第l項
    、第78條，判決如主文。
中　　華　　民　　國　　96　　年　　6 　　月　　13　　日
                  民事第六庭    審判長法　官　袁再興
                                      法　官  陳賢慧
                                      法　官  吳惠郁
以上正本係照原本作成。
上訴人得上訴。
如對本判決上訴，須於收受判決送達後二十日內向本院提出上訴
書狀，其未表明上訴理由者，應於提出上訴後二十日內向本院提
出上訴理由書（須按他造人數附具繕本）。
上訴時應提出委任律師為訴訟代理人之委任狀。具有民事訴訟法
第四百六十六條之一第一項但書或第二項之情形為訴訟代理人者
，另應附具律師及格證書及釋明委任人與受任人有該條項所定關
係之釋明文書影本。
                                      書記官　江玉萍
中　　華　　民　　國　　96　　年　　6 　　月　　15　　日
                                                      Ｃ
